臺灣臺南地方法院民事裁定
110年度消債更字第59號
債  務  人  陳柔妙  
代  理  人  莊信泰律師(法扶律師)
上列當事人因消費者債務清理事件聲請更生，本院裁定如下：
    主  文
債務人陳柔妙自民國一一０年五月十八日十七時起開始更生程序
；並命司法事務官進行本件更生程序。
    理  由
一、協商或調解成立者，債務人不得聲請更生或清算。但因不可
    歸責於己之事由，致履行有困難者，不在此限，消費者債務
    清理條例（下稱消債條例）第3條、第151條第1項、第7項分
    別定有明文。消債條例第151條第7項但書規定「因不可歸責
    於己之事由，致履行有困難者」，所謂「履行有困難」即係
    以債務人之收入，扣除自己及依法應受其扶養者所必要生活
    費用之數額，仍不足以清償協商條件所定之數額；又此但書
    規定並未附加「不可預見」之要件，亦即該事由並不以債務
    人「不可預見」為必要。該項但書規定情形，僅須於法院就
    更生或清算之聲請為裁判時存在即可，不以協商成立後始發
    生者為限，並與債務人於協商時能否預見無關。債務人於協
    商時縱未詳加思考、正確判斷，或可預見將來履行可能有重
    大困難而仍冒然簽約成立協商，亦不能據此即認其履行顯有
    重大困難係可歸責於債務人。依消債條例第151條第8項準用
    第7項但書規定之結果，亦無不同（司法院民事廳消債條例
    法律問題研審小組民國98年第1期民事業務研究會第22、24
    、26號意見可供參考）。衡以消債條例之立法目的，在於經
    濟上陷於困境之消費者，若任其於惡性循環之債務窘境中自
    生自滅，其將衍生嚴重之社會問題，致難以維持安定之社會
    經濟秩序，故有予以分別情形依更生或清算之程式清理其債
    務之必要，藉以妥適調整其與相關債權人間之權利義務關係
    ，以謀求消費者經濟生活之更生機會，從而健全社會經濟發
    展。惟私法上債之關係，係以當事人間之信賴關係為基礎，
    為社會經濟組織之重要支柱，故當事人於以法律行為追求自
    己之利益之際，亦應顧及對方之利益，並考量債權債務在社
    會上的作用，本於誠實及信用之原則，行使其債權及履行其
    債務，故消費者欲以消債條例調整其所負義務，自應本於誠
    信原則之本旨，僅在其不能清償債務或有不能清償之虞而使
    其陷於經濟上之困境時，始得准許之，以避免藉此善意之立
    法而惡意圖謀減免債務，致使社會陷於道德危險。又消債條
    例第3條所謂「不能清償債務或有不能清償之虞」者，係指
    債務人欠缺清償能力，對於已屆清償期，且已受請求債務之
    全部或主要部分，客觀上可預見其處於通常且繼續的不能清
    償之狀態而言，方符合消債條例為使不幸陷入經濟困境之人
    得以清理債務、重建生活，並在債務清理過程中能保有符合
    人性尊嚴之最低基本生活之目的。又債務人聲請更生，必以
    其所能運用之資產扣除生活上必要支出後，已經小於負債，
    以致不能清償，或有具體事實足認有不能清償之虞者，方堪
    許之。而債務人之清償能力，包括財產、信用及勞力（技術
    ），並不以財產為限，必須三者總合加以判斷仍不足以清償
    債務，始謂欠缺清償能力而成為不能清償；倘債務人之資產
    經評估雖已不足以清償債務，惟依債務人之年齡及工作能力
    ，在相當期限內如能清償債務，仍應認其尚未達不能清償債
    務或有不能清償之虞。
二、聲請意旨略以：聲請人擔任居家打掃服務，平均每月實領薪
    資約新臺幣(下同)22,000元，聲請人名下無任何財產，陳報
    現有債務總額約1,505,373元。聲請人另須扶養父母，每月
    支出扶養費各3,000元；按月必要生活費用為12,768元。收
    入現況有不能清償債務之情事，曾向最大債權銀行聲請協商
    而毀諾。又伊無擔保或無優先權之債務總額未逾1,200萬元
    ，且未經法院裁定開始清算程序或宣告破產，爰請求准予裁
    定開始更生程序等語。
三、債務人不能清償債務或有不能清償之虞者，得依本條例所定
    更生或清算程序，清理其債務；法院開始清算程序之裁定，
    應載明其年、月、日、時，並即時發生效力；法院裁定開始
    更生或清算程序後，得命司法事務官進行更生或清算程序，
    消債條例第3條、第83條第1項、第16條第1項前段分別定有
    明文。
四、聲請人毀諾後復提起本件聲請，依前開說明，本院應先審酌
    聲請人毀諾乙節，有無不可歸責於己之事由，致履行困難；
    如有，次應綜合聲請人之全部收支、財產狀況、債務總額等
    一切情狀，以評估是否不能維持最基本生活條件，而有不能
    清償債務或不能清償之虞之情狀。茲調查及判斷如下：
  ㈠聲請人有無不可歸責於己致履行困難之事由：
  1.消債條例第151條第7項但書規定「因不可歸責於己之事由，
    致履行有困難」，並未附加「不可預見」之要件，亦即該事
    由並不以債務人「不可預見」為必要。該項但書規定情形，
    僅須於法院就更生或清算之聲請為裁判時存在即可，不以協
    商或調解成立後始發生者為限，並與債務人於協商或調解時
    能否預見無關；債務人於協商或調解時縱未詳加思考、正確
    判斷，或可預見將來履行可能有重大困難而仍貿然簽約成立
    協商或調解，亦不能據此即認其履行有困難係可歸責於債務
    人。
　2.本件聲請人前與當時最大債權金融機構達成協商，還款方案
    為分180期，年利率0%，每月還款9,998元(見本院卷第121頁
    )，惟聲請人已於103年間毀諾(見本院卷第129頁)。而聲請
    人之勞工保險投保單位，於103年加保於元智光電科技股份
    有限公司，投保薪資為19,273元，有勞保投保資料查詢表所
    示(見本院卷第39頁)，爰以此作為聲請人毀諾當時償債能力
    之基礎。復參酌聲請人於103年毀諾時之戶籍設於臺南市，
    該地區之最低生活費，依臺南市103年度之最低生活費為每
    月10,869元，而該生活費標準係按照政府最近一年平均每人
    消費支出（包括食品費、衣著鞋襪費、房租水電費、家居管
    理費、醫療保健費、交通通訊費、娛樂教育費及雜項支出）
    百分之60訂定，應堪作為認定聲請人生活必要支出之依據。
    則以聲請人毀諾時之薪資收入，扣除上開最低生活費標準10
    ,869元後，僅餘8,404元【計算式：19,273元－10,869元＝8,4
    04元】，而當時聲請人尚有父母須扶養，已有不敷支應最大
    債權金融機構還款方案之情形。從而，可認聲請人之毀諾係
    因不可歸責於己之事由，致履行上開協議顯有困難。　
㈡聲請人是否不能清償債務或有不能清償之虞，悉述如下：
  1.每月收入 　
　　聲請人主張其擔任居家打掃服務，每月可得薪資22,000元等
    語，業據提出收入切結書為證（見調解卷第57頁），此外，
    查無其他證據資料證明聲請人尚有其主張收入以外之所得，
    是認聲請人每月收入應為22,000元，並以此金額作為償債能
    力之計算基礎。
  2.聲請人之必要支出
    按消債條例之立法目的，乃為兼顧債權人、債務人雙方之利
    益，對陷於經濟上困境之消費者，使其透過重建型之更生程
    序或清算型之清算程序清理其債務，藉以妥適調整債務人與
    債權人及其他利害關係人間之權利義務關係，保障債權人獲
    得公平受償，並謀求消費者經濟生活之重建復甦機會。是以
    ，債務人為使其有經濟復甦更生之機會，自應以誠實及信用
    之原則面對自己之債務，積極勉力謀求更生償債方案，除應
    積極開源努力勤奮工作以增加收入償還債務外，尚須節流儉
    樸其生活需求而適當控制其支出，以達成勉力履行債務，並
    應依一般生活所需及合理範圍予以計算消費支出，方屬合理
    ，消債條例第64條之2第1項明定：「債務人必要生活費用，
    以最近一年衛生福利部或直轄市政府所公告當地區每人每月
    最低生活費一點二倍定之」。又臺南市政府所公告110年度
    臺南市最低生活費每人每月為13,304元，從而聲請人每月必
    要生活費用應以15,965元【計算式：13,304×1.2＝15,965】
    為定，逾此範圍即不予計入。消債條例施行細則第21之1條
    第3項另規定：「債務人聲請更生或清算時所提財產及收入
    狀況說明書，其表明每月必要支出之數額，與消債條例第64
    條之2第1項、第2項規定之認定標準相符者，毋庸記載原因
    、種類及提出證明文件。」債務人陳報其個人每月必要生活
    費用額為12,768元，未逾越上開生活費標準核算之數額，雖
    未提出證明文件，依上開說明，應為可採。
  3.聲請人撫養費之支出：
　　按直系血親卑親屬為第一順位之扶養義務人，而負扶養義務
    者有數人而其親等同一時，應各依其經濟能力，分擔義務，
    民法第1115條第1項第1款、第3項定有明文。本件聲請人之
    父親陳景興、母親陳吳珍凌除聲請人外另有兄弟姊妹2人，
    共3人一同撫養父母乙節，有聲請人提出之家族系統表在卷
    足憑；而陳景興、陳吳珍凌已逾法定退休年齡，確有受扶養
    之權利及必要。該扶養費應由聲請人與其他兄弟姊妹共同分
    擔，又陳吳珍凌每月領有老農年金7,550元，是聲請人應負
    擔之陳吳珍凌扶養費用為2,805元【計算式：【（15,965元－
    老年年金7,550元）/3=2,805元】，而應負擔陳景興之扶養
    費為5,322元【（15,965元/3）＝5,322元，元以下四捨五入
    】，因此，聲請人應負擔陳吳珍凌及陳景興扶養費共計為7,
    550元，而聲請人主張其每月支出扶養費6,000未逾上開金額
    ，應可採認。
  4.基上，聲請人每月收入22,000元，扣除其每月個人必要支出
    12,768元與扶養費用6,000元後，僅餘3,232元，可供清償債
    務。而聲請人曾與第三人三商美邦人壽保險股份有限公司、
    新光人壽保險股份有限公司訂立保險契約，算至110年3月23
    日為止，其保單價值準備金分別為309,252元、885元(見本
    院卷第149、153頁)。依各債權人陳報之債權，合計為2,080
    ,264元，則前揭餘款縱全數用以清償債務，亦需償還約45年
    【計算式：(2,080,264元-309,252元-885元)÷3,232元÷12月
    ≒45】，復參酌聲請人為54年生，現年56歲，距離法定退休
    年齡65歲僅有9年，顯不能清償上開債務，是聲請人主張其
    已達不能清償債務之程度，應堪採信。
五、綜上所述，聲請人係一般消費者，積欠無擔保或無優先權之
    債務在12,000,000元以下，其曾向本院聲請債務清理之調解
    ，請求與最大債權金融機構協商債務清償方案，惟調解不成
    立。又聲請人之收入扣除必要支出後，已達不能清償債務之
    程度，且其未經法院裁定開始清算程序或宣告破產，復查無
    消費者債務清理條例第6條第3項、第8條或第46條各款所定
    駁回更生聲請之事由存在，則聲請人聲請更生，應屬有據，
    爰裁定如主文所示。
中　　華　　民　　國　　110 　年　　5 　　月　　18　　日
                  民事消債法庭  法  官　葉淑儀
以上正本證明與原本無異。
本件不得抗告。
本裁定已於民國110年5月18日17時公告。
中　　華　　民　　國　　110 　年　　5 　　月　　18　　日
                                書記官　許榮成